【裁判字號】    98,台上,3404
【裁判日期】    980618
【裁判案由】    偽證
【裁判全文】
最高法院刑事判決            九十八年度台上字第三四０四號
上  訴  人  甲○○
            乙○○
上列上訴人等因偽證案件，不服台灣高等法院高雄分院中華民國
九十八年四月九日第二審判決（九十八年度上訴字第二八一號，
起訴案號：台灣高雄地方法院檢察署九十三年度偵字第一三七六
八號），提起上訴，本院判決如下：
    主  文
上訴駁回。
    理  由
按刑事訴訟法第三百七十七條規定：上訴於第三審法院，非以判
決違背法令為理由，不得為之；是提起第三審上訴，應以原判決
違背法令為理由，係屬法定要件。如果上訴理由書狀並未依據卷
內訴訟資料具體指摘原判決不適用何種法則或如何適用不當，或
所指摘原判決違法情事，顯與法律規定得為第三審上訴理由之違
法情形不相適合時，均應認其上訴為違背法律上之程式，予以駁
回。原判決認定上訴人甲○○、乙○○有其事實欄所載之犯行，
因而維持第一審論甲○○、乙○○均犯偽證罪；甲○○處有期徒
刑壹年陸月，減為有期徒刑玖月；乙○○處有期徒刑壹年貳月，
減為有期徒刑柒月；駁回上訴人等在第二審之上訴。已詳其所
憑證據及取捨證據認定之理由；對於上訴人等所為之辯解，如何
不可採，並於理由內逐一指駁，俱有卷存之證據資料可資覆按。
又採證認事，係事實審法院之職權，其對證據證明力所為之判斷
，如未違背經驗法則與論理法則，復已敘述其憑以判斷之心證理
由者，即不能任意指為違法，據為提起第三審上訴之合法理由。
而認定犯罪事實所憑之證據，並不以直接證據為限，間接證據亦
包括在內，審理事實之法院綜合卷內各種直接、間接證據，本於
推理作用，於通常一般之人均不致有所懷疑，得確信其為真實之
程度者，資為認定犯罪事實之基礎，如無違背一般經驗法則，尚
非法所不許。原判決依憑甲○○、乙○○於偵審中之供述，其二
人涉犯毒品危害防制條例一案之偵、審卷（台灣屏東地方法院檢
察署九十年度偵字第二四五六、三九六四、四五四一、台灣屏東
地方法院九十年度重訴字第一０號、台灣高等法院高雄分院九十
年度上重訴字第二十五號、本院九十一年度台上字第五七０八號
、台灣高等法院高雄分院九十一年度上重更(一)第二十一號），許
春章、陳志龍被訴販賣毒品案件偵、審案卷（台灣高雄地方法院
檢察署九十二年度偵字第八五五二號、台灣高雄地方法院九十三
年度重訴字第十一號、台灣高等法院高雄分院九十三年度上訴字
第七三五號、本院九十七年度台上字第四一八六號）、二人歷次
筆錄及結文影本，其等於許春章、陳志龍被訴販賣毒品案於第一
審法院及原審審理時，分別如原判決附表（下稱附表）一（一）
、（二）所示時間到庭供前具結，就該案毒品係何人所有與案情
有重要關係事項所為之證詞等證據資料；認定甲○○、乙○○知
悉該案毒品真正貨主為許春章、陳志龍二人。嗣許春章及陳志龍
被訴販賣毒品案件審理時，甲○○於第一審法院民國九十三年六
月三日（九十三年度重訴字第十一號）及原審法院九十三年十月
二十日（九十三年度上訴字第七三五號）審判時作證，於供前具
結而為如附表一（一）所示之證言；乙○○於第一審法院九十三
年六月十一日（九十三年度重訴字第十一號）及原審法院九十三
年十月二十日（九十三年度上訴字第七三五號）審判時作證，於
供前具結而為如附表一（二）所示之證言；均改稱私運毒品之人
係「貓仔俊」，「貓仔俊」即吳佳宜各等語；迴護該案被告許春
章、陳志龍，對於如附表一（一）、（二）所示於案情有重要關
係之事項，而為虛偽證述，其二人確有偽證故意等事實；並敘明
就卷內證據，本於調查所得心證，分別定其取捨而為事實判斷之
理由；所為論斷，核與證據法則無違。再證人對於共同被告或自
訴人中一人或數人有前項關係，而就僅關於他共同被告或他共同
自訴人之事項為證人者，不得拒絕證言；且證人恐因陳述致自己
或與其有前條第一項關係之人受刑事追訴或處罰者，得拒絕證言
；刑事訴訟法第一百八十條第一項、第一百八十一條分別定有明
文。依文義解釋，刑事訴訟法第一百八十一條規定證人得拒絕證
言者，係以因證人之陳述，致其自己或其他親屬等關係之人「恐
」有受刑事追訴或處罰者，始得拒絕證言。即僅限於該刑事追訴
或處罰尚未開始或尚未確定者，始有適用。如其陳述並無受刑事
追訴或處罰，或其刑事追訴或處罰已經確定者，即無該條規定適
用餘地，自不得拒絕證言。原判決已說明甲○○於其被訴違反毒
品危害防制條例案件中，就被查獲之毒品來源、走私經過、運輸
情形等情，均供述綦詳，且該案經本院發回更審後，業經原審法
院於九十二年五月八日以九十一年度上重更(一)字第二一號判決確
定在案，有台灣高等法院前案紀錄表在卷可參，並經第一審法院
調取該案之偵、審案卷核閱無訛，則甲○○本身所涉之案件既經
判決確定，已無所謂「恐因陳述致自己或與其有前條第一項關係
之人受刑事追訴或處罰」之情形。是其嗣後就許春章、陳志龍所
涉販賣毒品案件於九十三年六月三日第一審法院審判時供前具結
之證述，僅係關於他案被告作為證人，而非共同被告身分作證，
且其待證事項在「該毒品之貨主為何人？」亦不致於使自己或與
其有前條第一項關係之人受刑事追訴或處罰之危險，依刑事訴訟
法第一百八十條第二項規定，自不得拒絕證言。且其於九十三年
六月三日第一審法院九十三年度重訴字第十一號審理中作證時，
因所犯違反毒品危害防制條例案件業已判刑確定，則其陳述亦無
使自己再受刑事追訴、處罰之危險，即與同法第一百八十一條規
定之情形不合，而無該條之適用，自負有據實陳述之義務。是甲
○○於九十三年六月三日審判時具結作證，原審法院雖未告以得
拒絕證言，仍與法律規定無違，具有證據能力。另乙○○於九十
三年六月十一日在第一審法院審判時之證述，雖在訊問前未告知
其為證人恐因陳述致自己受刑事追訴或處罰者，得拒絕證言。但
依上開說明（與甲○○情形相同），亦與刑事訴訟法第一百八十
一條規定之情形不合，而無該條之適用，仍負有據實陳述之義務
。是乙○○於九十三年六月十一日審判期日具結作證時，第一審
法院未告以得拒絕證言，與法律規定無違；均有證據能力之依據
。從而，原判決以其等於案情有重要關係之事項，而為虛偽陳述
，各依偽證罪論處，要無違誤，不得任意指為違法。另原判決就
上訴人等所提諸多證據或有利之答辯理由，僅做整體性之指駁，
而未逐一說明其如何不足採取之理由，雖稍嫌疏漏，然事實審法
院本於審理所得之心證，就其調查所得證據加以取捨，乃自由判
斷證據證明力之職權行使，彼此不能相容之證據，採用其一，當
然排除其餘，此為法院取捨證據法理上之當然結果，縱未於判決
理由內說明捨棄他部分證據，而僅說明採用某部分證據之理由，
於判決本旨亦無影響，尚難指為判決不備理由。至刑事訴訟法第
二百八十八條第三項規定，除簡式審判程序案件外，審判長就被
告被訴事實為訊問者，應於調查證據程序之最後行之，旨在使被
告得以適時的辯明犯罪嫌疑，而充分行使其防禦權。故訊問被告
，應就被訴事實逐一予以訊問，不得以朗讀或提示起訴書、判決
書代之。原審審判長就被訴事實未逐一予以訊問上訴人，所踐行
之程序，雖有瑕疵，惟上訴人均對審判長之訊問提出答辯（見原
審卷第九四頁反面），對其等防禦權之行使尚無影響。上訴意旨
就該訴訟程序之違背，究竟如何足以動搖原判決，並未具體說明
，仍應認非適法之第三審上訴理由。其餘上訴意旨仍就證據之證
明力或原審已說明論斷之事項為爭執，猶非適法之上訴理由。應
認其等上訴均違背法律上之程式，併予駁回。
據上論結，應依刑事訴訟法第三百九十五條前段，判決如主文。
中    華    民    國  九十八  年    六    月   十八   日
                      最高法院刑事第八庭
                          審判長法官  洪  文  章
                                法官  王  居  財
                                法官  郭  毓  洲
                                法官  黃  梅  月
                                法官  邱  同  印
      本件正本證明與原本無異
                                      書  記  官
中    華    民    國  九十八  年    六    月  二十二  日
                                                      V


司法院資訊處製作；財團法人民間司法改革基金會備份。
